【裁判字號】    91,簡上,164
【裁判日期】    920303
【裁判案由】    遷讓房屋等
【裁判全文】
臺灣臺南地方法院民事判決    九十一年度簡上字第一六四號
    上  訴  人  甲○○
    訴訟代理人  邱玲子律師
                鄭慶海律師
    被上訴人    乙○○
    訴訟代理人  吳炳輝律師
右當事人間請求遷讓房屋等事件，上訴人對於中華民國九十一年六月二十五日本院新
營簡易庭第一審判決（九十年度營簡字第五三四號）提起上訴，本院判決如左：
    主    文
原判決第二項關於命上訴人給付超過新台幣肆萬元，及自民國九十一年一月十七日起
至遷讓交還坐落臺南縣佳里鎮○○段八四五、八四六、八四八、八四九、八五０、九
三八號土地上之建物即門牌號碼為臺南縣佳里鎮安西里安西一二四號如附圖臺南縣佳
里地政事務所土地複丈成果圖所示代號Ａ部分面積零點零伍貳公頃之鋼架鐵皮屋及
代號Ｄ部分面積零點零壹柒玖公頃之鋼架鐵皮屋之日止，按月給付超過新台幣壹萬捌
仟元部分，及該部分假執行之宣告，暨訴訟費用之裁判均廢棄。
右開廢棄部分，被上訴人在第一審之訴及其假執行之聲請均駁回。
其餘上訴駁回。
第一審（除確定部分外）、第二審訴訟費用由上訴人負擔三分之二，餘由被上訴人負
擔。
    事    實
甲、上訴人方面：
一、聲明：求為判決：（一）原判決主文第二項關於命上訴人應給付被上訴人新台幣
    （下同）八萬元及應自民國九十年九月二十日起至遷讓交還前項鋼架鐵皮屋日（
    九十一年十二月四日）止，按月給付超過一萬八千元部分廢棄。（二）前項廢棄
    部分被上訴人在第一審之訴及假執行之聲請均駁回。（三）第一、二審訴訟費用
    除確定部分外，由被上訴人負擔。
二、陳述：除與原判決記載相同者，茲引用之外，補稱：
（一）上訴人於八十四年六月二十日簽訂土地租賃契約書向被上訴人承租台南縣佳里
      鎮○○段八四六號土地後，即於同年六月再將其中部分空地轉租予訴外人周財
      瓦蓋建如原判決附件土地複丈成果圖Ｂ、Ｃ所示房屋，租金每月二萬二千元，
      並立有房屋租賃契約書，且為被上訴人所不爭執。茲周財瓦於兩造間上揭土地
      租賃契約期滿後，自九十一年一月十七日起即將每月應給付上訴人之租金二萬
      二千元轉向被上訴人直接給付。是以，被上訴人對於上訴人自租期屆滿後未依
      限將地上房屋遷讓交還予被上訴人所生每月與租金相當之損害，扣除周財瓦所
      給付之二萬二千元，實際所受之損害應為每月一萬八千元。
（二）被上訴人主張自租賃期滿至九十年九月十九日前所受相當二個月租金即八萬元
      之損害，惟依上開說明，上訴人實際所受之損害為每月一萬八千元，則被上訴
      人實際上所受損害，應為三萬六千元（八萬元扣除四萬四千元）。兩造間之土
      地租賃契約既已屆滿，被上訴人依約向上訴人收取之押金四萬元自應返還予上
      訴人，上訴人爰以此押金債權依民法第三百三十四條規定，向被上訴人聲明抵
      銷上揭三萬六千元之損害金債務。
（三）原判決主文第一項命上訴人遷讓之Ａ、Ｄ所示鋼架鐵皮屋，業經上訴人於九十
      一年十二月四日，在本院九十一年度執字第二四一０七號遷讓房屋強制執行程
      序中具狀呈報已遷讓，並請求被上訴人自行接管在案。因此，應以九十一年十
      二月四日為遷讓交還上開鋼架鐵皮屋之日。且原判決主文第二項後段命上訴人
      應自九十年九月二十日起至遷讓交還前項鋼架鐵皮屋日止按月給付被上訴人四
      萬元之損害金，亦與被上訴人實際所受之損害額不合，是就超過每月一萬八千
      元部分，自嫌不當，應予廢棄改判。
三、證據：除援用第一審所提證據外，補提房屋租賃契約書影本乙份為證，並聲請訊
    問證人周財瓦。
乙、被上訴人方面：
一、聲明：求為判決駁回上訴。
二、陳述：除與原判決記載相同者，茲引用之外，補稱：
（一）上訴人主張被上訴人另向周財瓦收取租金，並無其事，亦與本件類似租金損害
      之賠償無涉。
（二）依據租賃契約，上訴人逾期未交付房屋，已經違約，因此，上訴人並無押租金
      四萬元權利可資抵銷，而應予沒收。
（三）依據本院九十一年度執字第二四一０七號執行卷，本件遷讓房屋強制執行事件
      尚未點交，且上訴人僅僅是要交付Ａ、Ｄ的一小部分而已，並未自動履行遷讓
      完畢。
三、援用第一審所提證據。
丙、本院依職權調閱本院九十一年度執字第二四一０七號強制執行卷宗。
    理    由
一、本件被上訴人起訴主張：被上訴人於八十四年六月二十日，將其所有坐落臺南縣
    佳里鎮○○段八四六地號土地全部，及指定其所有或共有坐落臺南縣佳里鎮○○
    段八四七、八四八、八四九、八五０、九三八地號部分土地出租予上訴人，雙方
    定有租賃契約，租期自八十四年六月二十日起至九十年六月二十日止，租金每月
    四萬元，上訴人得於上開租賃土地上興建鐵厝，但於租期屆滿或中途終止租約時
    ，應將興建鐵厝交給被上訴人，據此上訴人於上開租賃土地上興建鋼架鐵皮屋二
    棟（即台南縣佳里鎮地政事務所土地複丈成果圖所示代號Ａ部分面積零點零伍貳
    公頃之鋼架鐵皮屋及代號Ｄ部分面積零點零壹柒玖公頃之鋼架鐵皮屋）。詎上
    訴人自九十年六月二十日租期屆滿時即未再支付租金迄今，且未將興建之鐵厝交
    付被上訴人等情，爰依系爭租賃契約，請求上訴人遷讓並交付如附圖所示代號Ａ
    部分面積零點零伍貳公頃及代號Ｄ部分面積零點零壹柒玖公頃之鋼架鐵皮屋，
    及依不當得利之法律關係，請求上訴人返還自租期屆至到九十年九月十九日前相
    當於二個月租金即八萬元之利益，及自九十年九月二十日起至遷讓交還前揭Ａ、
    Ｄ鋼架鐵皮屋日止，按月給付被上訴人相當於租金四萬元之不當得利之判決（其
    中原審判決命上訴人應自前揭代號Ａ、Ｄ鋼架鐵皮屋遷出並交付被上訴人部分，
    業據上訴人撤回上訴之聲明，已告確定。又原審判決主文第二項關於命上訴人應
    自九十年九月二十日起至遷讓交還前項鋼架鐵皮屋日止，按月給付被上訴人一萬
    八千元範圍內之部分，亦經上訴人減縮上訴之聲明而告確定）。
二、上訴人則以：系爭土地租賃契約係兩造於八十四年六月二十日所簽訂，於同年六
    月上訴人再將其中部分空地轉租予訴外人周財瓦蓋建如土地複丈成果圖Ｂ、Ｃ所
    示房屋，租金每月二萬二千元。茲周財瓦於兩造間上揭土地租賃契約期滿後，自
    九十一年一月十七日起即將每月應給付上訴人之租金二萬二千元轉向被上訴人直
    接給付。是以，被上訴人對於上訴人自租期屆滿後未依限將地上房屋遷讓交還予
    被上訴人所生每月與租金相當之損害，應扣除周財瓦所給付之二萬二千元，準此
    ，被上訴人實際所受之損害為每月一萬八千元。又上訴人已於九十一年十二月四
    日在本院九十一年度執字第二四一０七號遷讓房屋強制執行程序中具狀呈報已自
    前揭代號Ａ、Ｄ鋼架鐵皮屋遷出，並請求被上訴人自行接管在案，是本件自應以
    九十一年十二月四日作為遷讓交還前揭鋼架鐵皮屋之基準日。因之，上訴人業於
    九十一年十二月四遷出前揭代號Ａ、Ｄ鋼架鐵皮屋，且被上訴人每月實際所受之
    損害僅為一萬八千元。故被上訴人主張自租賃期滿至九十年九月十九日前所受相
    當二個月租金之損害應為三萬六千元，而非八萬元，就此部分，因兩造間土地租
    賃契約既已屆滿，被上訴人依約向上訴人收取之押金四萬元自應返還予上訴人，
    上訴人爰依民法第三百三十四條規定，主張以此押金債權與上開三萬六千元之損
    害金債務相抵銷。又被上訴人請求上訴人應自九十年九月二十日起至遷讓交還前
    揭鋼架鐵皮屋之日止，按月給付被上訴人四萬元之損害金，既與被上訴人實際所
    受之損害額不合，則被上訴人前開超過每月一萬八千元之請求部分，自無理由等
    語，資為抗辯。
三、被上訴人主張上訴人於八十四年六月二十日向被上訴人承租系爭土地，約定租期
    自八十四年六月二十日起至九十年六月二十日止，租金每月四萬元，上訴人得於
    上開租賃土地上興建鐵厝，但於租期屆滿或中途終止租約時，應將興建鐵厝交給
    被上訴人，上訴人據此在租賃土地上興建如附圖所示代號Ａ、Ｄ鋼架鐵皮屋。惟
    於九十年六月二十日租期屆滿，上訴人並未依約自前揭Ａ、Ｄ鋼架鐵皮屋遷出，
    亦未再支付租金予被上訴人等情，業據提出租賃土地登記謄本七份、土地租賃契
    約書一份為證（原審卷第九頁、第六十頁至第七十二頁），並有勘驗筆錄、複丈
    成果圖各一份在卷可稽（原審卷第三十九頁至第四十頁、第四十四頁至第四十五
    頁），且為上訴人所不爭執，自堪信為真實。
四、按無法律上原因而受利益，致他人受損害者，應返還其利益，民法第一百七十九
    條前段定有明文；而無權占有他人土地，可能獲得相當租金之利益，為社會通常
    之觀念，亦經最高法院著有六十一年台上字第一六九五號判例可參。是本件兩造
    間之土地租賃契約既於九十年六月二十日租期屆滿，上訴人未依約返還租賃物，
    及自其所興建前揭代號Ａ、Ｄ鋼架鐵皮屋遷讓交付被上訴人，依上開判例意旨，
    被上訴人依不當得利之法律關係，請求上訴人返還相當於租金之利益，雖非無據
    。惟查：
（一）兩造於八十四年六月二十日就系爭土地簽訂租賃契約後，上訴人隨即於同年六
      月將系爭土地之部分空地轉租於訴外人周財瓦，約定每月租金二萬二千元，並
      由上訴人按月收取租金至九十一年一月十六日止。又周財瓦嗣自九十一年一月
      十七日起，即與被上訴人另訂租賃契約，並按月給付被上訴人租金二萬二千元
      之事實，為兩造所不爭，且經證人周財瓦結證屬實（參本院九十一年十一月二
      十日準備程序筆錄），復有房屋租賃契約書乙份在卷足憑，可認上訴人所辯：
      被上訴人自九十一年一月十七日起，即向周財瓦收取租金二萬二千元等語，自
      屬可信。從而，上訴人自兩造租賃契約期間屆滿至九十一年一月十六日止，既
      仍繼續占有系爭土地，則其受有相當於每月租金四萬元之利益，應堪認定；惟
      其自九十一年一月十七日起至遷讓交付前揭代號Ａ、Ｄ鋼架鐵皮屋之日止，訴
      外人周財瓦承租之土地部分已經被上訴人以出租人之地位取得間接占有，自難
      謂上訴人仍繼續占有該部分之土地而受有相當於租金之利益。是以上訴人自九
      十一年一月十七日起按月應給付被上訴人相當於租金之利益，自應扣除周財瓦
      所給付被上訴人二萬二千元之租金利益部分，即為一萬八千元。至上訴人辯稱
      ：其自九十年六月二十日起至九十一年一月十六日止，上訴人均僅獲有一萬八
      千元之利益乙節，與事實不符，不足採信。
（二）上訴人雖又辯稱：其業於九十一年十二月四日具狀向執行法院陳報已自前揭代
      號Ａ、Ｄ鋼架鐵皮屋遷出，並請求被上訴人自行接管在案，故應以九十一年十
      二月四日為遷讓交還上開鋼架鐵皮屋之日云云，然為被上訴人所否認，且經本
      院依職權調閱本院九十一年度執字第二四一０七號執行卷宗，觀其卷內九十一
      年十二月十六日執行筆錄所載：系爭現場Ａ部分後半段如附圖斜線部分所示，
      債務人已自行清理完畢，其餘辦公室部分，債務人絲毫未自行搬遷等語，足認
      本件上訴人尚未完全自前揭代號Ａ、Ｄ鋼架鐵皮屋遷出。況且，依強制執行法
      第一百二十四條第一項前段規定，執行名義係命債務人交出不動產而不交出者
      ，執行法院得解除債務人之占有，使歸債權人占有。而本件上訴人於原審判決
      後，並未自動履行遷讓交付前揭不動產之義務，嗣經被上訴人依原審判決向本
      院聲請強制執行（假執行）後，上訴人雖曾於強制執行程序中之九十一年十二
      月四日具狀陳報其業已遷出，惟本件尚待執行法院定於九十二年二月二十六日
      上午十時至現場履勘以查明上訴人是否已依執行名義履行交出不動產之義務，
      並依法解除債務人之占有，使歸債權人占有，始得謂完成強制執行程序。因之
      ，被上訴人既尚未取得不動產之占有，有前開執行卷可參，則上訴人抗辯：本
      件應以九十一年十二月四日作為遷讓交還前揭鋼架鐵皮屋之日云云，委不足採
      。
（三）次按民法第三百三十四條所稱之抵銷，係以二人互負債務，而其給付種類相同
      並均屆清償期者為要件。而按押租金係為擔保承租人租賃債務之履行，於租賃
      關係終了，租賃物已返還，承租人無債務不履行情事，始得請求返還；又承租
      人交付押租金與出租人，在於擔保其租賃債務之履行，諸如租金之給付，租賃
      關係終了後，租賃物之返還以及遲延返還租賃物所生之損害賠償債務均是。因
      之，押租金之主要目的係在於擔保承租人履行債務，故於租賃關係消滅後，承
      租人如有欠租或其他債務不履行時，其所交付之押租金，自應發生當然抵充之
      效力（最高法院八十一年度台上字第一九０七號、六十九年度台上字第三九八
      五號及八十七年度台上字第一六三一號裁判可資參照）。是以，押租金既在擔
      保承租人之租金及損害賠償債務，出租人於承租人交還租賃物且無損害賠償債
      務時始負返還押租金之義務，而非於租期屆滿時即應返還。本件上訴人於九十
      年六月二十日租期屆滿後，既未將租賃物交還被上訴人，依上開最高法院裁判
      意旨，自不得請求被上訴人返還押租金，亦即上訴人之押租金返還請求權尚未
      屆清償期。因之，上訴人主張以其四萬元之押租金債權與被上訴人自九十年六
      月二十日起至同年九月十九日止之八萬元不當得利債權相互抵銷，於法固有未
      合，不應准許。惟揆諸前開說明，租賃關係消滅後，承租人如有欠租或其他債
      務不履行時，其所交付之押租金與上開債務係發生當然抵充之效力，故上訴人
      所負上開八萬元之不當得利債務經以四萬元之押租金抵充後，仍負有返還被上
      訴人四萬元之不當得利之義務。至被上訴人主張依據租賃契約，上訴人逾期未
      交付房屋已經違約，上開押租金四萬元應予沒收，上訴人無主張抵銷之權利云
      云，經遍觀兩造簽訂之土地租賃契約，並無如是約定，故被上訴人前開主張，
      尚嫌無據，不足採信。
五、綜上所述，被上訴人本於不當得利之法律關係，請求上訴人給付四萬元，暨自九
    十年九月二十日起至九十一年一月十六日止，按月給付被上訴人四萬元，自九十
    一年一月十七日起至遷讓交還前揭代號Ａ、Ｄ鋼架鐵皮屋之日止，按月給付被上
    訴人一萬八千元部分，為有理由，應予准許。至逾此所為之請求，為無理由，應
    予駁回。上訴人敗訴部分，其假執行之聲請失所附麗，應併予駁回。原審就超過
    上開准許部分，為上訴人敗訴之判決，並為假執行之宣告，自有未洽。上訴意旨
    就此部分指摘原判決不當，求予廢棄改判，為有理由。至於上開應准許部分，原
    審判命上訴人給付，並為假執行之宣告，核無違誤，上訴意旨，就此部分，指摘
    原判決不當，求予廢棄，為無理由，應駁回其上訴。
六、據上論結，本件上訴為一部有理由，一部無理由，依民事訴訟法第四百三十六條
    之一第三項、第四百五十條、第四百四十九條第一項、第七十九條但書，判決如
    主文。
中      華      民      國    九十二    年      三      月      三      日
                                臺灣臺南地方法院民事第四庭
~B審判長法  官  蘇正賢
~B      法  官  孫玉文
~B      法  官  張季芬
右正本證明與原本無異。
本判決不得上訴。
中      華      民      國    九十二    年      三      月      三      日
~B      法院書記官  汪姿秀


司法院資訊處製作；財團法人民間司法改革基金會備份。
